【裁判字號】    90,再抗,4
【裁判日期】    900601
【裁判案由】    聲請再審
【裁判全文】
臺灣高等法院臺南分院民事裁定  九十年度再抗字第四號  ｅ
      再審聲請人  甲  ○  ○
右再審聲請人因周何金葉、李佩慈間請求遷讓房屋事件（臺灣嘉義地方法院八十九年
度訴字第二六八號），對於中華民國九十年一月三十日本院所為確定裁定（九十年度
抗字第二五號）聲請再審，本院裁定如左：
      主      文
再審之聲請駁回。
再審聲請程序費用由再審聲請人負擔。
      理      由
一、本件聲請再審意旨略以：按人民有言論、講學、著作、出版之自由；又法律與憲
    法牴觸者無效；又遇證人不能到場，或有其他必要情形時，得就其所在訊問之。
    又證人有左列各款情形之一者，得拒絕證言：（一）證人為當事人之配偶、前配
    偶、未婚配偶或四親等內之血親、三親等內之姻親或曾有此親屬關係者。（二）
    證人所為證言，於證人或與證人有前款關係之人，足生財產上之直接損害受者。
    中華民國憲法第十一條、第一百七十二條、民事訴訟法第三百零五條第一項定有
    明文。所謂言論自由乃指人民自由表示意見或不表示意見之自由權利。聲請人未
    違反言論自由之限制規定。且法院送達，時由聲請人罹患老年癡呆之母親收受，
    無法及時交給聲請人，聲請人否認屢次收到通知，竟不到場。又原案件被告李珮
    慈之配偶周宏隆為聲請人同胞手足，出養聲請人之姨父周文重，周文重、周宏隆
    相繼過世，李珮慈均未異議或提出財務歸屬問題，今再與聲請人之姨母周何金葉
    爭執王子大旅社，聲請人並向法官表示兩造再三保證不會以聲請人為證人，審理
    法院罔顧聲請人為當事人之前權利人，依民事訴訟法首開規定，裁定罰鍰新臺幣
    （下同）一萬五千元，損及聲請人權利云云。
二、按民事裁定已經確定，而有民事訴訟法第四百九十六條第一項或第四百九十七條
    之情形者，得準用民事訴訟法所定再審程序之規定，聲請再審；民事訴訟法第五
    百零七條定有明文；而對於確定裁定聲請再審，依民事訴訟法五百零七條準用同
    法五百零一條第一項第四款之規定，必須表明再審理由；所謂「表明再審理由」
    ，必須指明確定裁定有如何合於法定再審事由之具體情事，始為相當（最高法院
    六十四年台聲字第七十六號判例參照）。所謂再審事由，依民事訴訟法第四百九
    十六條、第四百九十七條規定：「有左列各款情形之一者，得以再審之訴對於確
    定終局判決聲明不服。但當事人已依上訴主張其事由或知其事由而不為主張者，
    不在此限：（一）適用法規顯有錯誤者。（二）判決理由與主文顯有矛盾者。（
    三）判決法院之組織不合法者。（四）依法律或裁判應迴避之推事參與裁判者。
    （五）當事人於訴訟未經合法代理者。（六）當事人知他造之住居所，指為所在
    不明而與涉訟者。但他造已承認其訴訟程序者，不在此限。（七）參與裁判之推
    事關於該訴送違背職務犯刑事上之罪者。（八）當事人之代理人或他造或其代理
    人關於該訴訟有刑事上應罰之行為，影響於判決者。（九）為判決基礎之證物係
    偽造或變造者。（一○）證人、鑑定人或通譯就為判決基礎之證言、鑑定或通譯
    為虛偽陳述者。（一一）為判決基礎之民事刑事判決及其他裁判或行政處分，依
    其後之確定裁判或行政處分已變更者。（一二）當事人發見就同一訴訟標的在前
    已有確定判決或和解、調解或得使用該判決或和解、調解者。（一三）當事人發
    見未經斟酌之證物或得使用該證物者。但以如經斟酌可受較有利益之裁判者為限
    。前項第七款至第十款情形，以宣告有罪之判決已確定，或其刑事訴訟不能開始
    或續行非因證據不足者為限，得提起再審之訴。又依第四百六十六條不得上訴於
    第三審法院之事件，除前條規定外，其經第二審確定之判決，如就足影響於判決
    之重要證物，漏未斟酌者，亦得提起再審之訴。」
三、查本件聲請人對本院九十年度抗字第二五號確定裁定聲請再審，僅泛言有上揭情
    形，並未具體表明本院上開確定裁定究合於何項再審事由，自難認已合法表明本
    院原確定裁定有如何之法定再審事由。矧依其首揭陳述，並無合於民事訴訟法第
    四百九十六條第一項第二款至第十三款及第四百九十七條所規定之再審事由，似
    僅指原確定裁定適用法規顯有錯誤，然未就本院原確定裁定所適用之法規顯然不
    合於何項法律之規定，或與何項最高法院現存判例或司法院現尚有效之解釋相違
    反等項，為具體之表明，則其本件再審聲請已有未合。至於，其所指陳各點，亦
    無足取。爰一一論述如次：
（一）按憲法固明文規定保障言論自由，然人民為維護社會正義，有幫助法官發現真
      實之義務，因之，憲法雖未明文規定人民有作證之義務，卻為各法治國家所認
      同，而將無正當理由不到場作證或偽證，各於民事訴訟法、刑事訴訟法中科以
      罰緩或逕於刑法為刑事處罰，故除合於民事訴訟法第三百零五條所規定之得拒
      絕證言之情形外，於有作證義務之人即無不表示意見之自由，即在此情形下，
      言論自由應為相當之限縮，準此，民事訴訟法第三百零二條即開宗明義規定：
      除法律別有規定外，不問何人於他人之訴訟，有為證人之義務。是聲請人主張
      其未出庭作證，並未違反言論自由之限制云云，顯就言論自由之涵意有誤解。
（二）次按證人有左列各款情形之一者，得拒絕證言：（一）證人為當事人之配偶、
      前配偶、未婚配偶或四親等內之血親、三親等內之姻親或曾有此親屬關係者。
      （二）證人所為證言，於證人或與證人有前款關係之人，足生財產上之直接損
      害受者，民事訴訟法第三百零七條第一、二、三款固定有明文，然證人拒絕證
      言，應陳明拒絕之原因、事實，並釋明之。但法院酌量情形，得令具結以代釋
      明。證人於訊問期日前拒絕證言者，毋庸於期日到場。民事訴訟法第三百零九
      條第一、二項規定甚明，因此即令有拒絕證言之情形，除非於期日前，證人已
      向法院陳明拒絕之原因、事實，並釋明之，否則均應於期日到場，再為拒絕證
      言之陳明，或為證言。聲請人雖主張：涉訟之兩造，一為聲請人之姨母，一為
      出養於其姨母之兄弟之配偶，其得拒絕證言云云，惟查，聲請人於前案傳訊其
      為證人後，並未向承辦之法院表明拒絕證言，更未向法院陳明拒絕之原因、事
      實，並為釋明，僅置之不理，而未到場。甚且涉訟之李珮慈為其出養之同胞手
      足周宏隆之配偶乙節，就其提出之戶籍謄本並未記載出養於另一造即其姨母周
      何金葉，則其於台灣嘉義地方法院依民事訴訟法之規定科以證人罰緩後，再為
      如上之表示，並不能使在前合法之裁定失其效力，是其此部分之主張，亦難憑
      採。
（三）復查台灣嘉義地方法院以聲請人為證人，先後通知聲請人於八十九年六月十九
      日、同年七月十七日、同年八月十日、同年九月七日到場應訊，前二次之通知
      均由聲請人收受，第三次之通知始由他人代收，有送達證書附於原審卷可稽，
      則台灣嘉義地方法院之送達何能謂為不合。其雖主張：法院送達，時由聲請人
      罹患老年癡呆之母親收受，無法及時交給聲請人云云，惟查，其母即使罹患老
      年癡呆，然依其母於本院作證時，各項陳述均甚明確，並無何意識不清，至不
      能處理自己事務（即自行判斷等）之程度，其又未為其母聲請禁治產宣告，則
      法院之通知由與其同居之母親收受，送達不能謂為不合法，況且聲請人本人親
      自收受前二次之通知並未到場，而由他人收受之通知亦未能證明並未轉交與其
      ，則其收受通知後無正當理由拒不到場，承辦之法院依民事訴訟法之規定科以
      證人罰緩，洵屬有據。
（四）末按遇證人不能到場，或有其他必要情形時，得就其所在訊問之，民事訴訟法
      第三百零五條固定有明文，惟依立法理由：「民訴律第三百八十三條理由謂必
      須就當場訊問證人者，例如遇土地境界確定之訴，應偕證人至所爭地訊問是，
      證人不能到受訴審判衙門者，例如證人有病是，證人若到受訴審判衙門須費時
      間及費用者，例如證人居住遠隔之地是。如有以上情形，應使受命推事或受託
      推事訊問之，不必令其到審判衙門，否則對於證人失之太酷，而需費太多，並
      使當事人不受利益，此本條之所以設也。」聲請人之母不良於行，需其照顧，
      並非其不能到場之原因，況此情形亦非法院所得知，自難要求法院必就其所在
      訊問之。
四、綜上所述，台灣嘉義地方法院依法科處聲請人罰緩一萬五千元，本院上開確定裁
    定依法駁回聲請人抗告，並無適用法規定顯有錯誤之情形，則聲請人徒以其對相
    關法條之主觀誤解，並援引憲法、民事訴訟法第三百零五條、第三百零七條規定
    所為主觀上之解釋，認本院九十年度抗字第二五號民事確定裁定損及其權利，並
    未明確指明有何再審事由，泛言本院上開確定裁定有違反上開規定，適用法規顯
    有錯誤，而遽對本院九十年度抗字第二五號民事確定裁定聲請再審，求為廢棄台
    灣嘉義地方法院八十九年度訴字第二六八號、本院九十年度抗字第二五號民事確
    定裁定云云，自有未合，要難准許，應予駁回。
五、據上論結，本件再審之聲請為不合法，依民事訴訟法第五百零七條、第五百零二
    條第一項、第九十五條、第七十八條，裁定如主文。
中      華      民      國    九十      年      六      月      一      日
                                    臺灣高等法院臺南分院民事第一庭
~B1審判長法官  林    金    村
~B2      法官  楊    子    莊
~B3      法官  袁    靜    文
右為正本係照原本作成。
不得抗告。
中      華      民      國    九十      年      六      月      五      日
                                        法院書記官  黃    文    生


司法院資訊處製作；財團法人民間司法改革基金會備份。
